# Vẽ biểu đồ


```{r, echo=FALSE}
# Reset môi trường
rm(list = ls())
pkgs = names(sessionInfo()$otherPkgs)
if( length(pkgs > 0)){
  pkgs = paste('package:', pkgs, sep = "")
  for( i in 1:length(pkgs)){
    detach(pkgs[i], character.only = TRUE, force=TRUE)
  }
}
```






```{r, message=FALSE, warning=FALSE, results='hide'}
# load sẵn ggplot2 (đã bao gồm trong tidyverse)
library(tidyverse, quietly = TRUE)
```

Do vẽ biểu đồ (graphing) là một mảng phức tạp trong R nói riêng và data analysis/statistics nói chung nên phần này sẽ chỉ dừng ở mức cơ  bản.

Có một số loại biểu đồ quan trọng nhất như sau:

1. Nhóm Line (`geom_path`, `geom_line`, `geom_step`)

2. Nhóm Point (`geom_point`, được sử dụng để vẽ các biểu đồ dạng scatterplot)

3. Histogram (`geom_freqpoly`, `geom_histogram`, `stat_bin`)

4. Density (`geom_density`, `stat_density`)

5. Boxplot (`geom_boxplot`, `stat_boxplot`)

6. Candle chart (không hỗ trợ trong **ggplot2**)

Các biểu đồ đề cập tới trong phần 3 này là scatterplot và boxplot. Các bộ dữ liệu được sử dụng minh họa là `iris` và `mpg`.

`iris` là một dataset chứa các observation của 3 loài hoa thuộc chi [iris](https://vi.wikipedia.org/wiki/Chi_Di%C3%AAn_v%C4%A9), trong đó độ dài và rộng của cách hoa (petal) và đài hoa (sepal) được đo và ghi lại.

```{r}
data(iris)
str(iris)  # xem loại dữ liệu
```

Package được sử dụng trong phần này là **ggplot2**. **ggplot2** có rất nhiều công cụ (các hàm) để giúp người dùng vẽ được loại biểu đồ mong muốn (danh sách đầy đủ có ở [https://ggplot2.tidyverse.org/reference/](https://ggplot2.tidyverse.org/reference/)).

Một biểu đồ sẽ được dựng lên theo từng layer (lớp), với lớp ban đầu là:

```{r}
ggplot(data = iris)
ggplot(iris, aes(x = Sepal.Length,y = Sepal.Width))
```

Có thể thấy cả 2 kết quả trả về là một biểu đồ trống, với kết quả ở dưới có thêm 2 trục x (trục tung) và y (trục hoành). Để thêm một lớp, ta dùng cú pháp chung như sau:

  ```
  ggplot(data = <DATA>) + 
    <GEOM_FUNCTION>(mapping = aes(<MAPPINGS>))
  ```

Hoặc:

  ```
  ggplot(data = <DATA>, aes(<MAPPINGS>)) + 
    <GEOM_FUNCTION>()
  ```
  
Phân biệt cụ thể giữa 2 cú pháp này sẽ giải thích kĩ hơn ở phần nâng cao.


Ví dụ với `geom_point`:

```{r, fig.height=3, warning=FALSE, message=FALSE}
p <- ggplot(data = iris, aes(x = Sepal.Length,y = Sepal.Width))
p + geom_point()


p + geom_point() + geom_smooth() # Thêm 1 lớp geom_smooth()
```

Lưu ý:

+ Các hàm `geom_point()` và `geom_smooth()` không nhận argument nào, và R sẽ tự động thừa kế các argument của hàm `ggplot` phía trước.
+ Mỗi layer có thể nhận những dataset khác nhau.
+ Layer có thể được thêm vào  bằng dấu `+`.
+ Dataset sử dụng để visualize bắt buộc phải là dạng data frame.


## Các biểu đồ cơ bản


### Scatterplot

Đây là biểu đồ được dùng để thể hiện mối quan hệ giữa 2 biến liên tục.

**Cú pháp chung** cho biểu dồ scatterplot (`?geom_point` để đọc thêm documentation):

```
geom_point(mapping = NULL, data = NULL, stat = "identity",
  position = "identity", ..., na.rm = FALSE, show.legend = NA,
  inherit.aes = TRUE)
```

**Ý nghĩa của các argument**:

Chú ý rằng các giá trị gán sẵn cho từng argument trong cú pháp trên là giá trị mặc định; nếu không có thiết kệ cụ thể, argument sẽ nhận giá trị mặc định.

+ `mapping`: Thiết lập 2 trục tung hoành (với `aes()`). Nếu `mapping = NULL` (tức là để trống), `geom_point` nhận `mapping` từ layer đầu tiên (top level) của plot, tức là từ hàm `ggplot` trước đó. Nếu không có layer đầu, `mapping` không thể để trống.
+ `data`: data frame được dùng. Nếu `data = NULL`, `geom_point` nhận `data` từ layer đầu tiên, tức là từ hàm `ggplot` trước đó.
+ `stat`: Biến đổi thống kê sử dụng trong dữ liệu để vẽ đồ thị.
+ `position`: Điều chỉnh vị trí của đồ thị.
+ `…`: Những argument khác được pass vào đồ thị. Thông thường là các giá trị qui định về color, size của đồ thị.
+ `na.rm`: bỏ giá trị NA. Nếu bằng `FALSE`, hàm sẽ bỏ NA và có cảnh báo (warning). Nếu bằng `TRUE`, hàm sẽ bỏ NA mà không cảnh báo.
+ `show.legend`: Có thể hiện layer này trong legend hay không. Mặc định `show.legend = NA`, tức là có bao gồm trong legend (Còn nhận 1 số value khác, đọc thêm ở doc).
+ `inherit.aes`: Nếu bằng `FALSE`, đè lên aestheticis mặc định, thay vì kết hợp với nhau.

Trước mắt, chúng ta sẽ chỉ quan tâm đến 2 argument là `mapping` và `data`. Ngoài ra argument `stat` cũng nên được chú ý.

Vẽ biểu đồ với `x=Sepal.Length` và `y=Petal.Length`:

```{r, fig.height=3, warning=FALSE, message=FALSE}
p <- ggplot(data = iris, aes(x = Sepal.Length, y = Petal.Length)) 
p + geom_point()
```

Như đã nói ở trên, geom_point không nhận argument nào, tức là thừa kế từ ggplot (hay nói cách khác, `mapping` và `data` bằng NULL và thừa kế từ `ggplot`, còn các argument còn lại nhận giá trị mặc định).

Ta có thể thêm đặc tính (attribute) về màu sắc, với màu sắc thay đổi dựa theo một trường dữ liệu thứ 3 là *Species*:

```{r, fig.height=3, warning=FALSE, message=FALSE}
p + geom_point(aes(color = Species))
```

Như vậy, không chỉ có trục tung/hoành là có thể nhận dữ liệu mà ta còn gán thêm được các trường dữ liệu khác vào trục.

**Các tham số về hình dạng của biểu đồ**:

+ `alpha`: Độ trong suốt

+ `colour/color`: Màu sắc (trong bài này sẽ viết là color)

+ `fill`: Màu sắc bên trong trong trường hợp có viền bao ngoài

+ `group`: Các nhóm

+ `shape`: Hình dạng của point

+ `size`: Kích thước điểm

+ `stroke`: Kích thước viền

Tuy nhiên, nếu muốn, chúng ta cũng hoàn toàn có thể chỉ gán một giá trị cố định vào các tham số trên, thay vì gán theo trường dữ liệu:

```{r, fig.height=3, warning=FALSE, message=FALSE}
p + geom_point( color = 'blue', size = 3)
```

Có thể thấy, nếu gán theo giá trị cố định, các tham số `color` hay `size` sẽ không nằm trong hàm `aes()`:

1. Các tham số bên trong `aes()` sẽ nhận giá trị là 1 trường dữ liệu (`attribute=Column_Name`), và thay đổi theo dữ liệu.
2. Các tham số bên ngoài `aes()` sẽ nhận giá trị cố định (`attribute=fixed_value`).


**Một số ví dụ khác**:

Thay đổi `shape` dựa theo *Species*:

```{r, fig.height=3, warning=FALSE, message=FALSE}
p + geom_point(aes(shape = Species))
```

Lồng thêm 3 layer vào nhau:

```{r, fig.height=3, warning=FALSE, message=FALSE}
p + geom_point(color = 'black', size = 4.5) +
  geom_point(color = 'pink', size = 4) + 
  geom_point(color = 'black', size = 1.8)
```


### Boxplot

Biểu đồ boxplot, hay còn gọi là *box and whiskers*, thể hiện 5 thống kê quan trọng:

+ median: trung vị, (đường thẳng ở giữa hình hộp), là giá trị ở giữa của dataset (Q2/0th Percentile).
+ 2 điểm hinge: là 1st quartile và 3rd quartile, là khoảng phần tư thứ nhất và thứ 3 (tứ phân vị), hay nói cách khác là 2 giá trị ở giữa giá trị lớn nhất/nhỏ nhất và giá trị median. 
+ 2 điểm whisker: 


## Tiêu đề và đặt tên trục

Tiêu đề (title) và tên trục (axis labels)


## Dán nhãn dữ liệu (annotation)


## Facet


## Các thuật ngữ

Phần này sẽ tổng hợp lại các thuật ngữ bằng tiếng Anh và nghĩa tiếng Việt.


## Tham khảo


