# Biến đổi dữ liệu (Phần 2)

```{r, echo=FALSE}
# Reset môi trường
rm(list = ls())
pkgs = names(sessionInfo()$otherPkgs)
if( length(pkgs > 0)){
  pkgs = paste('package:', pkgs, sep = "")
  for( i in 1:length(pkgs)){
    detach(pkgs[i], character.only = TRUE, force=TRUE)
  }
}
```







```{r, message=FALSE, warning=FALSE, results='hide'}
# load sẵn tidyverse
library(tidyverse, quietly = TRUE)
library(datamodelr, quietly = TRUE)
```

Ở bài trước, chúng ta đã đi qua phần giới thiệu cơ bản về biến đổi dữ liệu trong R thông qua **dplyr**. Tuy nhiên, trong cả bài, chúng ta chỉ mới làm việc với 1 dataset duy nhất, nhưng trong thực tế, ta sẽ cần kết nối thông tin giữa nhiều dataset hay table khác nhau. Ví dụ, trong Excel, ta sẽ dùng các hàm VLOOKUP/HLOOKUP hoặc INDEX/MATCH. Trong SQL, ta sử dụng các hàm JOIN hoặc UNION.

**dplyr** cũng cung cấp 1 số function để làm điều này, cụ thể là nhóm các hàm `join`.


## Dataset Czech Financial

Trong phần này, chúng ta sẽ sử dụng (thử) dataset [Czech Bank Financial](https://sorry.vse.cz/~berka/challenge/pkdd1999/berka.htm). Dataset này là tập hợp thông tin giao dịch tài chính từ 1 ngân hàng ở Czech từ năm 1993 đến 1999. Đây là data thật, đã ẩn danh thông tin khách hàng. Có khoảng 5300 khách hàng cùng 4500 tài khoản, sở hữu gần 900 thẻ tín dụng, đã thực hiện hơn 1 triệu giao dịch và có gần 700 khoản vay.

Mọi người có thể truy cập dữ liệu đã được xử lý thô về mặt format [tại đây](code/czech_financial_cleaning.html).
```{r, warning=FALSE, message=FALSE}
file_path <- "data/czech_financial_formatted/"
file_list <- list.files(path=file_path)

for(i in 1:length(file_list)) {
  assign(gsub(".csv", "", file_list[i]), 
         read.csv(file=paste0(file_path, file_list[i]),
                  row.names=1) ) }
```

Khi làm việc với 


```{r, echo=FALSE}

dm_f <- dm_from_data_frames(account_df,
                            card_df,
                            client_df,
                            disp_df,
                            district_df,
                            loan_df,
                            order_df,
                            trans_df)

dm_f <- dm_add_references(
  dm_f,
  
  # loan, order, trans
  loan_df$account_id == account_df$account_id,
  order_df$account_id == account_df$account_id,
  trans_df$account_id == account_df$account_id,
  # account
  account_df$district_id == district_df$district_id,
  # card
  card_df$disp_id == disp_df$disp_id,
  # disp
  disp_df$client_id == client_df$client_id,
  disp_df$account_id == account_df$account_id,
  # client
  client_df$district_id == district_df$district_id
  )

graph <- dm_create_graph(dm_f, view_type = "keys_only", rankdir = "RL", col_attr = c("column", "type"))
dm_render_graph(graph)
```



## Tham khảo

+ [Relational data - R for DS](https://r4ds.had.co.nz/relational-data.html)

