---
title: "Czech Financal - data formatting"
author: "Truong Hoang"
date: "11/10/2019"
output: html_document
---

```{r setup, include=FALSE}
knitr::opts_chunk$set(echo = TRUE)
```

Tham khảo R script hoàn chỉnh cho quy trình dưới [tại đây](czech_financial_cleaning.R).

## Set up

Import các thư viện

```{r}
# clearing environment
rm(list = ls())
gc()

# loading libraries
library(dplyr, quietly = TRUE)
library(lubridate, quietly = TRUE)
library(stringr, quietly = TRUE)
library(DT, quietly = TRUE) # load df in Viewer quadrant
```

Import dữ liệu

```{r}
# set up path
file_path <- "D:/Projects/R01/data/czech_financial_raw/"
file_list <- list.files(path=file_path)

# importing data


for(i in 1:length(file_list)){
  assign(file_list[i], 
         read.table(file=paste0(file_path, file_list[i]),
                    header=TRUE,
                    sep=";",
                    na.strings=c("","NA")))
}
```


## Xử lý dữ liệu cơ bản

### ACCOUNT (account.asc)


Dataframe `account` có 4500 dòng, tương đương với 4500 account.

```{r}
# account df

summary(account.asc)
```

Theo miêu tả của dataset, trường `frequency` bao gồm các giá trị:

+ *"POPLATEK MESICNE"* tương ứng với monthly issuance -> đổi thành 'monthly'

+ *"POPLATEK TYDNE"* tương ứng với weekly issuance -> đổi thành weekly

+ *"POPLATEK PO OBRATU"* tương ứng với issuance after transaction -> đổi thành 'after transaction'

```{r}
# account df

account_df <- account.asc %>%
  mutate(frequency = factor(case_when(frequency == "POPLATEK MESICNE" ~ "MONTHLY",
                              frequency == "POPLATEK TYDNE" ~ "WEEKLY",
                              frequency == "POPLATEK PO OBRATU" ~ "AFTER_TRANSACTION",
                              TRUE ~ "UNKNOWN"))) %>%
  mutate(date = ymd(date)) %>%
  rename(acc_date = date,
         acc_frequency = frequency)

summary(account_df)
```


### CLIENT (client.asc)

Theo miêu tả của dataset, trường `birth_number` vừa xác định ngày sinh, vừa xác định giới tính client:

+ Giá trị có định dạng 'YYMMDD' dành cho nam

+ Giá trị có định dạng 'YYMM+50DD' dành cho nữ -> Nếu $YY > 50$ thì client là nữ

```{r}
# client df

summary(client.asc)

client.asc %>%
  mutate(YY = as.numeric(substr(birth_number, 1, 2)),
         MM = as.numeric(substr(birth_number, 3, 4)),
         DD = as.numeric(substr(birth_number, 5, 6))) %>%
  summary()
```

Sau khi tách cột `birth_number` ra làm 3 cột năm (YY), tháng (MM), ngày (DD), có thể thấy:

+ Cột `YY` chỉ cần cộng thêm 1900 là ra năm sinh chính xác

+ Cột `MM` đúng là có 1 số giá trị đã cộng thêm 50 (min = 1, Q1 = 6, Q2 = 12, Q3 = 57, max = 62)

+ Cột `DD` có vẻ đã chính xác (min = 1, max = 31)

Ta tạo thêm 2 cột `birthday` và cột `gender`, sau đó bỏ cột `birth_number` đi.

```{r}
# client df

client_df <- client.asc %>%
  mutate(YY = as.numeric(substr(birth_number, 1, 2))+1900,
         MM = as.numeric(substr(birth_number, 3, 4)),
         DD = as.numeric(substr(birth_number, 5, 6))) %>%
  mutate(client_birthday = case_when(MM > 50 ~ as.Date(paste(YY, MM-50, DD, sep="-"),"%Y-%m-%d"),
                              TRUE ~ as.Date(paste(YY, MM, DD, sep="-"),"%Y-%m-%d")),
         client_gender = factor(case_when(MM > 50 ~ 'F',
                            TRUE ~ 'M'))) %>%
  select(client_id, district_id, client_birthday, client_gender)

summary(client_df)
```


### DISPOSITION (dips.asc)


Dataframe này khá đơn giản, chỉ bao gồm:

+ Các cột id thể hiện relation với các dataframe khác, và

+ Cột `type`: thể hiện quyền của client với account. Gồm 2 giá trị: 

    + *disponent* (tương đương với user ~ người dùng tài khoản) và
    
    + *owner* (tương đương với người sở hữ tài khoản) 

```{r}
# disposition df

summary(disp.asc)
```

Có thể thấy số owner là 4500, tương ứng  với số account. Tổng số owner và disponent bằng số client.

Ta không cần thay đổi gì ở dataframe này.

```{r}
# disposition df

disp_df <- disp.asc %>%
  rename(disp_type = type)
```


### ORDER (order.asc)

Dataframe `order` bao gồm 6471 dòng, mỗi dòng là thông tin về một thanh toán từ thẻ ghi nợ (debit).

```{r}
summary(order.asc)
```

Theo miêu tả của dataset, trường `k_symbol` gồm các giá trị:

+ POJISTNE: tương ứng với insurrance payment

+ SIPO: tương ứng với household payment

+ LEASING: tương ứng với leasing payment

+ UVER: tương ứng với loan payment

+ Missing values: sẽ đổi thành "UNKNOWN"

```{r}
# order df

order_df <- order.asc %>%
  mutate(k_symbol = factor(case_when(k_symbol == "POJISTNE" ~ "INSURANCE_PAYMENT",
                                  k_symbol == "SIPO" ~ "HOUSEHOLD_PAYMENT",
                                  k_symbol == "UVER" ~ "LOAN_PAYMENT",
                                  k_symbol == "LEASING" ~ "LEASING_PAYMENT",
                                  TRUE ~ "UNKNOWN"))) %>%
  rename(order_k_symbol = k_symbol,
         order_to_bank = bank_to,
         order_to_account = account_to,
         order_amount = amount)

summary(order_df)
```


### TRANSACTION (trans.asc)


Dataframe này có 1056320 dòng, mỗi dòng thể hiện một transaction của một account. Một số trường có missing values (`account`, `bank` và `k_symbol`).

```{r}
summary(trans.asc)
```

Theo miêu tả của dataset:

+ Trường `type` là các giao dịch thêm bớt, bao gồm:

    + PRIJEM: tương ứng với "credit" (giao dịch chuyển tiền vào tài khoản)
    
    + VYDAJ: tương ứng với "withdrawal" (giao dịch rút tiền)
    
+ Trường `operation` là hình thức giao dịch:

    + VYBER KARTOU: rút tiền từ thẻ tín dụng (credit card withdrawal)
    
    + VKLAD: thêm tiền mặt vào tài khoản (credit in cash)
    
    + PREVOD Z UCTU: nhận tiền từ ngân hàng khác (collection from another bank)
    
    + VYBER: rút tiền mặt (withdrawal in cash)
    
    + PREVOD NA UCET: chuyển tiền sang ngân hàng khác (remittance to another bank)
    
+ Trường `k_symbol` là loại giao dịch (transaction_type):

    + "POJISTNE" tương ứng với insurrance payment 
  
    + "SLUZBY" tương ứng với payment for statement

    + "UROK" tương ứng với interest credited

    + "SANKC. UROK" sanction interest if negative balance

    + "SIPO" tương ứng với household

    + "DUCHOD" tương ứng với old-age pension

    + "UVER" tương ứng với loan payment
    
```{r}
# transaction df

trans_df <- trans.asc %>%
  mutate(type = factor(case_when(type == "PRIJEM" ~ "CREDIT",
                          type == "VYDAJ" ~ "WITHDRAWAL",
                          TRUE ~ "UNKNOWN")),
         operation = factor(case_when(operation == "VYBER KARTOU" ~ "CC_WITHDRAWAL",
                                      operation == "VKLAD" ~ "CREDIT_IN_CASH",
                                      operation == "PREVOD Z UCTU" ~ "COLL_FROM_OTHER_BANK",
                                      operation == "VYBER" ~ "WITHDRAWAL_IN_CASH",
                                      operation == "PREVOD NA UCET" ~ "REMITTANCE_TO_OTHER_BANK",
                                      TRUE ~ "UNKNOWN")),
         k_symbol = factor(case_when(k_symbol == "POJISTNE" ~ "INSURANCE_PAYMENT",
                                     k_symbol == "SLUZBY" ~ "PAYMENT_FOR_STATEMENT",
                                     k_symbol == "UROK" ~ "INTEREST_CREDITED",
                                     k_symbol == "SANKC. UROK" ~ "SANCTION_INTEREST",
                                     k_symbol == "SIPO" ~ "HOUSEHOLD_PAYMENT",
                                     k_symbol == "DUCHOD" ~ "OLD_AGE_PENSION",
                                     k_symbol == "UVER" ~ "LOAN_PAYMENT",
                                     TRUE ~ "UNKNOWN")),
         date = ymd(date)) %>%
  rename(trans_type = type,
         trans_operation = operation,
         trans_k_symbol =k_symbol,
         trans_date = date,
         trans_amount = amount,
         trans_balance_after = balance,
         trans_to_bank = bank,
         trans_to_account = account)

summary(trans_df)
```
  

### LOAN (loan.asc)


Theo miêu tả của dataset, trường `status` là tình trạng của khoản vay:

+ A: hợp đồng hết hiệu lực, không có vấn đề gì

+ B: hợp đồng hết hiệu lực, nợ không được thanh toán

+ C: hợp đồng còn hiệu lực, không có vấn đề gì

+ D: hợp đồng còn hiệu lực, khách hạng đang phát sinh nợ

```{r}
summary(loan.asc)
```

Đổi format ngày tháng/đổi tên cột:

```{r}
# loan df

loan_df <- loan.asc %>%
  mutate(date = ymd(date)) %>%
  rename(loan_date = date,
         loan_amount = amount,
         loan_duration = duration,
         loan_payments = payments,
         loan_status = status)

summary(loan_df)
```


### CREDIT CARD (card.asc)


Dataframe này khá đơn giản, gồm 892 dòng, trong đó cột `type` thể hiện hạng thẻ tín dụng (junior > classic > gold). Ngoài ra, cột `issued` có format `yymmdd hh:mm:ss`, ta sẽ chuyển về `yyyy-mm-dd`.

```{r}
summary(card.asc)
```

Đổi format ngày tháng/đổi tên cột:

```{r}
# card df

card_df <- card.asc %>%
  mutate(issued = as_date(ymd_hms(issued))) %>%
  rename(card_type = type,
         card_issued_date = issued)

summary(card_df)
```
  

### DEMOGRAPHIC DATA (district.asc)

Theo miêu tả  của dataset, ta đổi tên các cột như sau:

+ A1:	district code -> `district_id`	
+ A2:	district name	-> `district_name`
+ A3:	region	      -> `region`
+ A4:	no. of inhabitants -> `population`
+ A5:	no. of municipalities with inhabitants < 499     -> `num_munipalities_gt499`	
+ A6:	no. of municipalities with inhabitants 500-1999	 -> `num_munipalities_500to1999`
+ A7:	no. of municipalities with inhabitants 2000-9999 -> `num_munipalities_2000to9999` 
+ A8:	no. of municipalities with inhabitants >10000	   -> `num_munipalities_gt10000`
+ A9:	no. of cities	                              -> `num_cities`
+ A10: ratio of urban inhabitants	                -> `urban_ratio`
+ A11: average salary	                            -> `avg_salary`
+ A12: unemploymant rate '95                      -> `unemp_rate95` 
+ A13: unemploymant rate '96	                    -> `unemp_rate96`
+ A14: no. of enterpreneurs per 1000 inhabitants	-> `entrep_rate_per1000`
+ A15: no. of commited crimes '95	                -> `num_crimes95`
+ A16: no. of commited crimes '96                 -> `num_crimes96`

```{r}
# demographic data

district_df <- district.asc %>%
  rename(district_id=A1,
         district_name=A2,
         region=A3,
         population=A4,
         num_munipalities_gt499=A5,
         num_munipalities_500to1999=A6,
         num_munipalities_2000to9999=A7,
         num_munipalities_gt10000=A8,
         num_cities=A9,
         urban_ratio=A10,
         avg_salary=A11,
         unemp_rate95=A12,
         unemp_rate96=A13,
         entrep_rate_per1000=A14,
         num_crimes95=A15,
         num_crimes96=A16)

summary(district_df)
```


